臺灣臺北地方法院民事判決　八十九年度重訴字第一五二四號
　　原　　　告　弘富機電有限公司
　　法定代理人　丙○○
　　　　　　　　甲○○
　　被　　　告　莊記工程股份有限公司
　　法定代理人　乙○○
右當事人間請求給付工程款事件，本院判決如左：
    主      文
被告應給付原告新台幣肆佰貳拾玖萬壹仟壹佰伍拾貳元，及自民國八十九年六月十二
日起至清償日止，按年息百分之五計算之利息。
原告其餘之訴駁回。
訴訟費用由被告負擔十分之四；餘由原告負擔。
本判決原告勝訴部分，於原告以新台幣壹佰肆拾萬壹仟元為被告供擔保後，得假執
行。但被告如於假執行程序實施前，以新台幣肆佰貳拾玖萬壹仟壹佰伍拾貳元，為原
告預供擔保，得免為假執行。
原告其餘假執行之聲請駁回。
    事      實
甲、原告方面：
一、聲明：被告應給付原告新台幣（下同）壹仟壹佰壹拾壹萬伍仟肆佰零貳元，及自
    民國八十九年六月十二日起至清償日止，按年息百分之五計算之利息；並願供擔
    保，請准宣告假執行。
二、陳述：
（一）原告於民國八十七年七月二十八日，與被告簽訂工程分包合約，約定由原告承
      作被告向業主坤福營造股份有限公司（下稱坤福公司）承攬之「高雄大買家」
      電氣、給排水、消防工程（下稱系爭工程），工程總價為壹仟捌佰伍拾萬元。
      俟被告於原告施作中，另行追加臨時水電工程，此部分之工程款，為捌拾萬
      仟壹佰陸拾玖元。後原告再將系爭工程之消防、撒水、泡沬揚水工程，再分
      包予訴外人肯尼工程有限公司（下稱肯尼公司）；另原告將系爭工程之給排水
      、消防弱電工程，分包予訴外人騰邁企業有限公司（下稱騰邁公司）。嗣原告
      承作之系爭工程以及追加部分工程，業於八十八年三月底，配合「高雄大買家
      」之開幕，通過主管機關之消防檢查，啟用迄今已逾年餘。嗣經兩造於本件訴
      訟中，就「高雄大買家」工程所為之結算，就系爭工程部分，尚有柒佰拾伍
      萬零柒佰肆拾陸元；臨時水電工程部分，亦有陸拾捌萬肆仟壹佰拾柒元；另
      追加之電器設備工程、發電機設備工程、大小五金、雜項另料、配管吊架工程
      、工程漏估部分，尚有佰零捌萬零伍佰壹拾玖元，亦未給付。是被告就上開
      全部工程，共積欠原告壹仟壹佰壹拾壹萬伍仟肆佰零貳元。爰依工程分包合約
      書之約定，以及民法第五百零五條之規定，請求被告給付壹仟壹佰壹拾壹萬伍
      仟肆佰零貳元，及自八十九年六月十二日起至清償日止，按年息百分之五計算
      之利息。
（二）對被告抗辯所為之陳述：
  １、本件兩造爭執之重要爭點，乃在原告分別於八十八年五月二十一日、同年六月
      五日，分別與訴外人肯尼公司、騰邁公司簽訂之兩份「同意書」，分別約定將
      「消防泡沫撒水工程本合約以外之追加工作」、「消防弱電系統及給排水管工
      程本合約以外之追加工作」，轉包予訴外人肯尼公司、騰邁公司，上開二份同
      意書所謂之「本合約」意義為何。原告係主張同意書上之「本合約」，應為原
      告與被告於八十七年七月二十八日，所簽訂之工程分包合約；惟被告則抗辯稱
      同意書上之「本合約」，係指原告與訴外人肯尼公司、騰邁公司間之轉包合約
      ，並非指原告與被告間之工程分包合約。而依原告提出之「原告、被告工程合
      約估價單與原告、肯尼公司工程合約估價單之比照表」，以及「原告、被告工
      程合約估價單與原告、騰邁公司工程合約估價單之比照表」，得以證明被告抗
      辯稱原告向被告承攬系爭工程暨追加減工程後，將部分工程分包給訴外人肯尼
      公司、騰邁公司云云，皆與事實不符。另就高雄大買家消防水電等工程，訴外
      人騰邁公司另以本院八十九年度訴字第二六九一號給付工程款事件，請求本件
      被告給付工程款，是在上開事件訴訟中，原告本於參加人之地位，實際參與上
      開事件之審理，亦提出「原告與被告間之合約估價單」與「原告與下包間之工
      程估價單」，以及委託施作之「工程項目與數量」相互比照表，亦足證明二者
      工程內容並無二致，亦得證明被告上述抗辯，與事實不符。
  ２、另依本院八十九年度訴字第二六九一號民事判決判決理由四中認定：「所謂『
      消防弱電系統及給排水工程本合約以外的追加工程款』，確非在參加人（係本
      件原告）承包被告（同本件被告）消防弱電系統及給排水工程範圍之內，而係
      指原告（指騰邁公司）原承攬參加人（指本件原告）弱電等工程以外之追加部
      分，被告（指本件被告）所辯容有誤會。」觀諸該判決理由係以：「參加人（
      即本件原告）與被告（同本件被告）間之工程分包合約第五條及第八條即約定
      工程有追加、變更之部分。故依上開同意書約定，本件所謂消防弱電系統及給
      排水工程本合約以外的追加工程款，係指原告（即騰邁公司）向參加人（即本
      件原告）承包工程以外之追加部分，故非在參加人承包被告『消防弱電系統及
      給排水工程』範圍內等情，亦經原告（即騰邁公司）於最後言詞辯論期日所不
      爭執，況查原告於準備書狀中亦稱：『嗣因實際工程及現場工地之需要，致有
      超出原工程承攬合所約定範圍之工作』等語，而被告針對原告提出之第２頁、
      第２４頁、第３１頁、第３８頁，其餘與本件爭議無關等語，益證所謂『消防
      弱電系統及給排水工程本合約以外的追加工程款』，確非在參加人（係本件原
      告）承包被告（同本件被告）消防弱電系統及給排水工程範圍之內，而係指原
      告（係騰邁公司）原承攬參加人（係本件原告）弱電等工程以外之追加部分。
      」茲為論據。
  ３、至訴外人肯尼公司就高雄大買家消防水電等工程，另以本院八十九年度訴字第
      三○八八號給付工程款事件，請求本件被告給付工程款。雖本院八十九年度訴
      字第三○八八號民事判決，判決本件被告應給付訴外人肯尼公司貳佰零伍萬貳
      仟伍佰柒拾柒元之工程款，然因訴外人肯尼公司與本件被告，在本院八十九年
      度訴字第三○八八號給付工程款事件中，均未提出詳細之工程項目，以供法院
      核對，僅憑訴外人肯尼公司與本件被告之陳述，即為判斷。故該理由實不足為
      本件之判斷依據。參以，本件被告對於本院八十九年度訴字第三○八八號民事
      判決，不提出上訴一節以觀，即知其中應另有隱情。
  ４、又被告抗辯稱就原告施作之上開全部工程，被告為原告支付代雇工及代雇車輛
      費用，和雇工、保固、維修費用，原告均否認之，被告自應負舉證之責任。其
      中有關代雇工及代雇車輛費用，貳拾陸萬捌仟伍佰拾壹元部分，被告僅提出
      業主坤福公司出具之證明外，其餘皆係被告片面製作之私文書，該真實性如何
      ，尚待被告提出相關文件以茲證明。例如給付雇工之薪資證明或扣繳憑單等資
      料。且被告提出業主坤福公司出具之扣款證明書，出具日期為九十年七月一日
      。但原告向被告承攬之系爭工程，早於八十八年三月底，即已完工，被告竟仍
      將被告與業主坤福公司，自八十八年六月二日至八十九年一月十七日間之扣款
      ，抗辯亦應向原告扣款，顯見被告之扣款，應無理由。至有關雇工、保固、維
      修費用，貳佰貳拾壹萬貳仟佰零柒元部分，被告雖提出修改扣款總表為證，
      姑不論該文書係由被告片面製作之私文書，真實性如何不得而知。惟由該扣款
      總表之日期，竟有八十八年六月至八十九年四月之代雇工扣款。然原告早於八
      十八年三月底，工程完工後，即交由被告，其後之工程或屬二次工程部分，豈
      能向原告主張扣款。
三、證據：提出工程分包合約、工程估價單、傳真函、存證信函、工作聯繫單、工程
    合約估價單比照表、本院八十九年度訴字第二六九一號民事判決、大家買工程估
    價單、高雄大買家賣場開幕報導、工資結算會議記錄、世紀電機事務所計算本件
    工程之數量表各一份，工程合約、同意書各二份為證。
乙、被告方面：
一、聲明：駁回原告之訴及假執行之聲請；如受不利之判決，願預供擔保，請准免為
    假執行。
二、陳述：
（一）原告向被告承攬系爭高雄大買家大賣場之消防、泡沫、撒水等工程，以及臨時
      水電工程、變更及破壞修復工程後，將部分工程分包予訴外人肯尼公司、騰邁
      公司。俟原告分別於八十八年五月二十一日、同年六月五日，分別與肯尼公司
      、騰邁公司簽訂同意書，同意將其向被告承包，而未在肯尼公司、騰邁公司分
      包範圍內之部分工程，由訴外人肯尼公司、騰邁公司直接向被告接洽、承作、
      請款，原告並將同意書通知被告。而訴外人肯尼公司、騰邁公司承作上開工程
      之工程款，分別為貳佰捌拾壹萬玖仟零肆拾肆元、佰零玖萬肆仟零拾捌元
      ，依原告所簽訂之上開同意書，被告應直接與訴外人肯尼公司、騰邁公司結算
      工程款。況訴外人肯尼公司之工程款，業經本院八十九年度訴字第三○八八號
      民事判決，認定無誤。至訴外人騰邁公司對被告之工程款，亦經本院八十九年
      度訴字第三○八八號民事判決、台灣高等法院九十年度上字第八三八號民事判
      決，認定無誤。原告自不得重複向被告請求。
（二）另本件兩造就被告承作高雄大買家大賣場之消防、泡沫、撒水等工程，以及臨
      時水電工程、變更及破壞修復工程，經由電機技師公會委託世技電機工業技師
      事務所核算上開全部工程之數量、價格，其中系爭工程之工程款，為壹仟捌佰
      捌拾肆萬壹仟伍佰零陸元；追加之變更及破壞修復工程，為貳拾萬貳仟貳佰
      肆拾伍元；追加之臨時水電工程，為肆拾萬陸仟陸佰壹拾元；全部工程總
      價，應為壹仟玖佰伍拾壹萬零佰陸拾肆元；扣除被告已領取之工程款，有壹
      仟壹佰貳拾萬壹仟壹佰玖拾肆元；剩餘之工程尾款，應為捌佰貳拾柒萬玖仟
      壹佰柒拾元。但上開工程尾款，應再扣除訴外人肯尼公司經本院八十九年度訴
      字第三○八八號民事判決，所判決被告應給付之工程款，為貳佰零伍萬貳仟伍
      佰柒拾柒元；以及訴外人騰邁公司經本院八十九年度訴字第三○八八號民事判
      決、台灣高等法院九十年度上字第八三八號民事判決，所判決被告應給付之工
      程款，為壹佰玖拾萬伍仟肆佰肆拾壹元。然上開法院判決被告應直接給付肯
      尼公司及騰邁公司之工程款，依原告書立之同意書，被告自可從應付原告之系
      爭工程款中扣減。因原告向被告承攬系爭工程時，契約單價較高，而原告同意
      由肯尼公司、騰邁公司直接向被告承作之工程，肯尼公司、騰邁公司在起訴請
      求被告給付工程款之訴訟程序中，同意被告按較低單價計價，故被告按與原告
      問所訂契約單價，計算由肯尼公司、騰邁公司直接承作部分工程項目，對原告
      之扣款時，該應扣金額，較被告應直接給付肯尼公司、騰邁公司之工程款稍高
      ，分別為貳佰捌拾壹萬玖仟零肆拾肆元、佰零玖萬肆仟零拾捌元。則原告
      僅剩餘之工程款，為貳佰拾陸萬陸仟零捌拾捌元。
（三）又依工程分包合約第十一條規定：「乙方（指原告）所承包各系統施工區域所
      有清潔費用皆由乙方負擔」。本件因原告未將施工區域垃圾清除，經業主坤福
      公司代雇工人清除垃圾，以及租車搬運垃圾，對被告扣款肆拾肆萬壹仟柒佰
      拾壹元，此有證明書、扣款明細表各一張為證。而上開扣款，應歸原告負責部
      分，為貳拾陸萬捌仟伍佰拾壹元，亦有業主扣款總表暨附件可稽。另依工程
      分包合約第二十三條規定：「施工人員不足時，甲方（被告）可即行點工施作
      ，並依工資加百分之五十（即每工仟佰元），於乙方當期工程款中扣予甲
      方，乙方絕無異議。」惟原告於施工期間，對部分工程並未施作完成，由被告
      代雇工配合修補，依代墊工資加百分之五十之約定，被告共計墊出貳佰貳拾壹
      萬伍仟佰零柒元，此有維修扣款總表、附件可證。則原告就上開剩餘之工程
      款，貳佰拾陸萬陸仟零捌拾捌元，扣除前述清潔費用，貳拾陸萬捌仟伍佰
      拾壹元；代僱工施作墊款，貳佰貳拾壹萬伍仟佰零柒元；原告已無剩餘之工
      程款。
三、證據：提出工程關係圖、追加工資結算表、工資結算總表、本院八十九年度訴字
    第三○八八號民事判決、本院八十九年度訴字第二六九一號民事判決、台灣高等
    法院九十年度上字第八三八號民事判決、扣款證明書、扣款明細表、業主扣款總
    表、維修扣款總表、傳真文件、工程應請領款項明細、工資結算表各一份、同意
    書二份為證。
丙、本院依職權調閱本院八十九年度訴字第三○八八號民事卷宗。
    理      由
甲、程序上之事由：
　　按，訴狀送達後，原告不得將原訴變更或追加他訴；但擴張或減縮應受判決事項
    之聲明者，不在此限；民事訴訟法第二百五十五條第一項第三款定有明文。本件
    原告原起訴請求之聲明，係請求被告給付捌佰零萬肆仟捌佰捌拾元之工程尾
    款及法定遲延利息。嗣原告於訴訟中，擴張聲明請求被告給付壹仟壹佰壹拾壹萬
    伍仟肆佰零貳元及法定遲延利息，此有起訴狀、擴張訴之聲明狀在卷足憑。則依
    首揭民事訴訟法第二百五十五條第一項第三款之規定，本院自應許准，合先敘明
    。
乙、得心證之理由：
一、原告起訴主張：原告於八十七年七月二十八日，與被告簽訂工程分包合約，約定
    由原告承作被告向業主坤福公司承攬之「高雄大買家」電氣、給排水、消防工程
    ，工程總價為壹仟捌佰伍拾萬元。俟被告於原告施作中，另行追加臨時水電工程
    ，此部分之工程款，為捌拾萬仟壹佰陸拾玖元。後原告再將系爭工程之消防
    、撒水、泡沬揚水工程，再分包予訴外人肯尼公司；另原告將系爭工程之給排水
    、消防弱電工程，分包予訴外人騰邁公司。嗣原告承作之系爭工程以及追加部分
    工程，業於八十八年三月底，配合「高雄大買家」之開幕，通過主管機關之消防
    檢查，啟用迄今已逾年餘。嗣經兩造於本件訴訟中，就「高雄大買家」工程所為
    之結算，就系爭工程部分，尚有柒佰拾伍萬零柒佰肆拾陸元；臨時水電工程部
    分，亦有陸拾捌萬肆仟壹佰拾柒元；另追加之電器設備工程、發電機設備工程
    、大小五金、雜項另料、配管吊架工程、工程漏估部分，尚有佰零捌萬零伍佰
    壹拾玖元，亦未給付。是被告就上開全部工程，共積欠原告壹仟壹佰壹拾壹萬伍
    仟肆佰零貳元。爰依工程分包合約書之約定，以及民法第五百零五條之規定，請
    求被告給付壹仟壹佰壹拾壹萬伍仟肆佰零貳元，及自八十九年六月十二日起至清
    償日止，按年息百分之五計算之利息等語。
二、被告則以：原告向被告承攬系爭工程，以及臨時水電工程、變更及破壞修復工程
    後，將部分工程分包予訴外人肯尼公司、騰邁公司。俟原告分別與肯尼公司、騰
    邁公司簽訂同意書，同意將其向被告承包，而未在肯尼公司、騰邁公司分包範圍
    內之部分工程，由訴外人肯尼公司、騰邁公司直接向被告接洽、承作、請款，原
    告並將同意書通知被告。而訴外人肯尼公司、騰邁公司承作上開工程之工程款，
    分別為貳佰捌拾壹萬玖仟零肆拾肆元、佰零玖萬肆仟零拾捌元，依原告所簽
    訂之上開同意書，被告應直接與訴外人肯尼公司、騰邁公司結算工程款。另本件
    兩造就被告承作之系爭工程，以及臨時水電工程、變更及破壞修復工程，經由世
    技電機工業技師事務所核算上開全部工程之數量、價格，其中系爭工程之工程款
    ，為壹仟捌佰捌拾肆萬壹仟伍佰零陸元；追加之變更及破壞修復工程，為貳拾
    萬貳仟貳佰肆拾伍元；追加之臨時水電工程，為肆拾萬陸仟陸佰壹拾元；全
    部工程總價，應為壹仟玖佰伍拾壹萬零佰陸拾肆元；扣除被告已領取之工程款
    ，有壹仟壹佰貳拾萬壹仟壹佰玖拾肆元；剩餘之工程尾款，應為捌佰貳拾柒萬
    玖仟壹佰柒拾元。但上開工程尾款，應再扣除肯尼公司、騰邁公司直接承作部分
    之工程款，分別為貳佰捌拾壹萬玖仟零肆拾肆元、佰零玖萬肆仟零拾捌元。
    是被告原剩餘之工程款，為貳佰拾陸萬陸仟零捌拾捌元。又原告未將施工區域
    垃圾清除，經業主坤福公司代雇工人清除垃圾，以及租車搬運垃圾，對被告扣款
    肆拾肆萬壹仟柒佰拾壹元，而上開扣款，應歸原告負責部分，為貳拾陸萬捌仟
    伍佰拾壹元。另原告於施工期間，對部分工程並未施作完成，由被告代雇工配
    合修補，被告共計墊出貳佰貳拾壹萬伍仟佰零柒元。則原告就上開剩餘之工程
    款，貳佰拾陸萬陸仟零捌拾捌元，扣除前述清潔費用，貳拾陸萬捌仟伍佰拾
    壹元；代僱工施作墊款，貳佰貳拾壹萬伍仟佰零柒元；原告已無一千一百十一
    萬五千四百零二元等語。剩餘之工程款云云，資為抗辯。
三、兩造不爭執之事實：
（一）原告主張其於八十七年七月二十八日，與被告簽訂工程分包合約，約定由原告
      承作被告向業主坤福公司承攬之「高雄大買家」電氣、給排水、消防工程，工
      程總價為壹仟捌佰伍拾萬元。俟被告於原告施作中，另行追加臨時水電工程。
      後原告再將系爭工程之消防、撒水、泡沬揚水工程，再分包予訴外人肯尼公司
      ；另原告將系爭工程之給排水、消防弱電工程，分包予訴外人騰邁公司之事實
      ，業據其提出工程分包合約、大家買臨時水電工程估價單各一份，工程合約、
      同意書各二份為證，亦為被告所自認，自堪信為真實。
（二）原告復主張其承作之系爭工程以及追加部分工程，業於八十八年三月底，配合
      「高雄大買家」之開幕，通過主管機關之消防檢查，業已啟用之事實，復據其
      提出高雄大買家賣場開幕報導一份為證，亦為被告所不爭執，亦堪信為真實。
（三）又被告抗辯稱兩造就被告承作高雄大買家大賣場之消防、泡沫、撒水等工程，
      以及臨時水電工程、變更及破壞修復工程，於本件訴訟和解過程中，經由電機
      技師公會委託世技電機工業技師事務所核算上開全部工程之數量、價格，其中
      系爭工程之工程款，為壹仟捌佰捌拾肆萬壹仟伍佰零陸元；追加之變更及破壞
      修復工程，為貳拾萬貳仟貳佰肆拾伍元；追加之臨時水電工程，為肆拾萬
      陸仟陸佰壹拾元；全部工程總價，應為壹仟玖佰伍拾壹萬零佰陸拾肆元；
      扣除被告已領取之工程款，有壹仟壹佰貳拾萬壹仟壹佰玖拾肆元；剩餘之工
      程尾款，應為捌佰貳拾柒萬玖仟壹佰柒拾元之事實，亦據被告提出工程應請領
      款項明細、工資結算表在卷，亦為原告所自認，自堪信為真實。
四、兩造爭執之爭點：
    至原告另主張上開同意書所稱「本合約以外之追加工作」，係指原告與被告於八
    十七年七月二十八日，簽訂之「工程分包合約」；被告尚應給付原告結算後之工
    程款，計壹仟壹佰壹拾壹萬伍仟肆佰零貳元之部分；則為被告否認之，並抗辯稱
    工程尾款經扣除原告將部分工程分包予訴外人肯尼公司、騰邁公司之款項，分別
    為貳佰捌拾壹萬玖仟零肆拾肆元、佰零玖萬肆仟零拾捌元；和原告未將施工
    區域垃圾清除，應再扣除清潔費用，貳拾陸萬捌仟伍佰拾壹元；以及原告對部
    分工程並未施作完成，由被告代雇工配合修補，被告共計墊出貳佰貳拾壹萬伍仟
    佰零柒元；則原告就上開剩餘之工程款，貳佰拾陸萬陸仟零捌拾捌元，扣除
    前述清潔費用，貳拾陸萬捌仟伍佰拾壹元；代僱工施作墊款，貳佰貳拾壹萬伍
    仟佰零柒元；原告已無剩餘之工程款等前揭情詞抗辯之。是本件依兩造之書狀
    往來，以及於言詞辯論期日所為之整理協議簡化爭點，確認兩造爭執之爭點，即
    在於：
（一）原告與肯尼公司、騰邁公司簽訂之同意書，該同意書上「本合約以外之工作」
      之約定，是否包括原告向被告承攬系爭工程之範圍內？
（二）原告得請求之工程尾款，為多少？
五、關於本件之爭點，分述如下：
（一）有關原告與肯尼公司、騰邁公司簽訂之同意書，該同意書上「本合約以外之工
      作」之約定，是否包括原告向被告承攬系爭工程之範圍內之爭點：
  １、經查，原告與被告簽訂工程分包合約，約定由原告承作高雄大買家之系爭電氣
      、給排水、消防工程後，另將系爭工程之消防、撒水、泡沬揚水工程，分包予
      訴外人肯尼公司；且將系爭工程之給排水、消防弱電工程，分包予訴外人騰邁
      公司。原告並分別於八十八年五月二十一日、同年六月五日，各與訴外人肯尼
      公司、騰邁公司簽訂同意書，此有該同意書在卷，亦為兩造所不爭執。而依原
      告分別與訴外人肯尼公司、騰邁公司簽訂之同意書分別約定：「高雄大買家大
      賣場消防泡沫撒水工程本合約以外之工作，改由肯尼公司直接承製。由於實際
      工程及現場工地之需要，本公司（弘富公司，下稱甲方）同意將高雄大買家大
      賣場消防泡沫撒水工程本合約以外之追加工作，改由肯尼公司直接向莊記公司
      接洽承作以及請款事宜。爾後該項工程所發生任何之缺失及改進事項，概由乙
      方負責處理，與甲方無關，唯口說無憑，特立書為證。」、「高雄大買家大賣
      場消防弱電系統及給排水管工程本合約以外之工作，改由騰邁公司直接承製。
      由於實際工程及現場工地之需要，本公司（弘富公司，下稱甲方）同意將高雄
      大買家大賣場消防弱電系統及給排水管工程本合約以外之追加工作，改由騰邁
      公司直接向莊記公司接洽承作以及請款事宜。爾後該項工程所發生任何之缺失
      及改進事項，概由乙方負責處理，與甲方無關，唯口說無憑，特立書為證。」
      然上開二份同意書有關「本合約以外之追加工作」之約定，該「本合約」之解
      釋，原告主張認為係屬被告與原告承包合約範圍外之工程，被告則抗辯稱係指
      原告與訴外人肯尼公司、騰邁公司轉包合約以外，但屬被告與原告承包合約範
      圍內之工程，此亦涉及此部分之工程款，應僅得由原告向被告請領，或訴外人
      肯尼、騰邁公司得直接向被告請款。
  ２、次查，依民事訴訟法第五十八條、第六十三條分別規定：「就兩造之訴訟有法
      律上利害關係之第三人，為輔助一造起見，於該訴訟繫屬中，得為參加。參加
      ，得與上訴、抗告或其他訴訟行為，合併為之。」、「參加人對於其所輔助之
      當事人，不得主張本訴訟之裁判不當。但參加人因參加時訴訟之程度或因該當
      事人之行為，不能用攻擊或防禦方法，或當事人因故意或重大過失不用參加人
      所不知之攻擊或防禦方法者，不在此限。」本件訴外人騰邁公司就承作高雄大
      買家大賣場之上開工程，所發生之爭執，曾以本院八十九年度訴字第二六九一
      號給付工程款事件，起訴請求本件被告給付工程款，本件原告並於該事件中，
      主張該事件之認定結果，對於本件原告有法律上與事實上之利害關係，進而參
      加該事件之審理。嗣本件原告雖於本件八十九年度訴字第二六九一號給付工程
      款事件之第二審，即台灣高等法院九十年度上字第八三八號民事事件中，撤回
      前開訴訟參加，然依首揭民事訴訟法第五十八條、第六十三條之規定，本件原
      告自應受台灣高等法院九十年度上字第八三八號民事確定判決之拘束，不得主
      張該判決之不當。而依本件被告所提出已附卷之台灣高等法院九十年度上字第
      八三八號民事確定判決，該判決就本件原告與訴外人騰邁公司簽訂之同意書，
      有關「本合約以外之追加工作」之約定，該「本合約」之解釋，認為係指本件
      原告與騰邁公司間所簽訂之再承攬契約而言，亦即此同意書中所稱「本合約以
      外之工作」，係指本件原告與騰邁公司上開再承攬契約以外之工作；且該同意
      書之性質，乃本件原告將其基於與本件被告間之次承攬合約之報酬請求權，讓
      與訴外人騰邁公司，該債權讓與行為，亦已生效。至原告與訴外人肯尼公司簽
      訂之同意書，上開約定之內容，除工程名稱不同之外，其餘部分均屬相同。參
      以，訴外人肯尼公司就承作高雄大買家大賣場之上開工程，所發生之爭執，另
      以本院八十九年度訴字第三○八八號給付工程款事件，起訴請求本件被告給付
      工程款。嗣本院八十九年度訴字第三○八八號民事確定判決，亦認定本件原告
      與訴外人肯尼公司簽訂之同意書，有關「本合約以外之追加工作」之約定，該
      「本合約」之解釋，亦認為係指原告與肯尼公司間所簽訂之再承攬契約而言，
      亦即此同意書中所稱「本合約以外之工作」，係指本件原告與肯尼公司上開再
      承攬契約以外之工作。則有關原告與訴外人肯尼公司簽訂之同意書，有關「本
      合約以外之追加工作」之約定，該「本合約」之解釋，自應與本件原告與訴外
      人騰邁公司簽訂之同意書，為相同之解釋。故綜前論述，本件原告既已將其與
      被告簽訂之工程分包合約內之部分工程，分別轉包予訴外人肯尼公司、騰邁公
      司，並將基於與本件被告間之次承攬合約之報酬請求權，分別讓與訴外人肯尼
      公司、騰邁公司，則原告於請求本件工程款時，自應扣除訴外人肯尼公司、騰
      邁公司得向被告請求之部分。
（二）有關原告得請求之工程尾款，為多少之爭點：
  １、再查，本件兩造就被告承作高雄大買家大賣場之消防、泡沫、撒水等工程，以
      及臨時水電工程、變更及破壞修復工程，於本件訴訟中，經由電機技師公會委
      託世技電機工業技師事務所核算上開全部工程之數量、價格，其中系爭工程之
      工程款，為壹仟捌佰捌拾肆萬壹仟伍佰零陸元；追加之變更及破壞修復工程，
      為貳拾萬貳仟貳佰肆拾伍元；追加之臨時水電工程，為肆拾萬陸仟陸佰壹
      拾元；全部工程總價，應為壹仟玖佰伍拾壹萬零佰陸拾肆元；扣除被告已
      領取之工程款，有壹仟壹佰貳拾萬壹仟壹佰玖拾肆元；剩餘之工程尾款，應
      為捌佰貳拾柒萬玖仟壹佰柒拾元，為兩造所不爭執，已如前述。則原告就上開
      得請求之工程尾款，自應扣除已讓與訴外人肯尼公司、騰邁公司之部分。至於
      訴外人肯尼公司、騰邁公司應扣除之數額，被告抗辯稱應以被告與原告間之工
      程分包合約約定之價格為準，亦即訴外人肯尼公司、騰邁公司應分別扣除貳佰
      捌拾壹萬玖仟零肆拾肆元、佰零玖萬肆仟零拾捌元。惟訴外人肯尼公司、
      騰邁公司就應向被告請求之工程款，業分別經本院八十九年度訴字第三○八八
      號民事確定判決、台灣高等法院九十年度上字第八三八號民事確定判決，分別
      認定訴外人肯尼公司、騰邁公司對於本件被告得請求之工程款，分別為貳佰零
      伍萬貳仟伍佰柒拾柒元、壹佰玖拾萬伍仟肆佰肆拾壹元。故訴外人肯尼公司
      、騰邁公司應扣除之工程款，自應以上開判決認定之數額為準。則扣除上開數
      額，原告得請求之工程款，應為肆佰貳拾玖萬壹仟壹佰伍拾貳元。
  ２、末查，被告又抗辯稱原告施作系爭工程，未將施工區域垃圾清除，應再扣除清
      潔費用，貳拾陸萬捌仟伍佰拾壹元；且原告對部分工程並未施作完成，由被
      告代雇工配合修補，被告共計墊出貳佰貳拾壹萬伍仟佰零柒元；則原告就上
      開剩餘之工程款，貳佰拾陸萬陸仟零捌拾捌元，扣除前述清潔費用，貳拾陸
      萬捌仟伍佰拾壹元；代僱工施作墊款，貳佰貳拾壹萬伍仟佰零柒元云云；
      惟原告均否認之。則依舉證責任分配之法則，被告提出上開扣款之抗辯，係屬
      有利於被告之事實，自應由被告負舉證之責任。而就被告抗辯之清潔費用部分
      ，被告提出業主坤福公司出具之證明書、扣款明細表，以為證明。然依兩造簽
      訂之工程分包合約第十一條規定：「乙方（指原告）所承包各系統施工區域所
      有清潔費用，皆由乙方負擔。」是依此約定，原告自應負責施作系爭工程之清
      潔工作。惟被告抗辯系爭工程尚有清潔工作，應由原告負責清除。但被告或業
      主坤福公司於被告施作系爭工程期間，從未通知原告有尚未清除之清潔工作，
      此為兩造所不爭執；且依被告所提出業主坤福公司出具之證明書、扣款明細表
      ，係由業主坤福公司單方製作之私文書，均未記載實際上代原告僱工之人員姓
      名、薪資證明，和雇用車輛之型式、數量，以及實際請領款項之人員，簽具之
      相關單據。則被告此部分之抗辯，尚難信為真實。至被告另抗辯稱原告於施工
      期間，對部分工程並未施作完成，由被告代雇工配合修補，被告共計墊出貳佰
      貳拾壹萬伍仟佰零柒元，依工程分包合約第二十三條之約定，亦應予以扣除
      云云，並提出業主扣款總表為證。是再依兩造簽訂之工程分包合約第二十三條
      規定：「施工人員不足時，甲方（被告）可即行點工施作，並依工資加百分之
      五十（即每工仟佰元），於乙方當期工程款中扣予甲方，乙方絕無異議。
      」然此約定，係指原告施作系爭工程有施工人員不足之情事，被告得自行點工
      進行施作。惟被告於被告施作系爭工程期間，亦從未通知原告有施工人員不足
      或工程尚未完成之情事，此亦為兩造所不爭執；且依被告所提出之業主扣款總
      表，亦係由被告單方製作之私文書，亦均未記載實際上代原告施工之人員姓名
      、薪資證明，以及實際請領款項之人員，簽具之相關單據。則被告此部分之抗
      辯，亦難信為真實。
六、按，「工程尾款：--付款，工程驗收後，依計價方式，且備全請款資料，由甲方
    （指被告）工地主任簽請公司核准，於次月付款日付款。--」兩造簽訂之工程分
    包合約第七條第二款約定有明文。次按，「報酬應於工作交付時給付之，無須交
    付者，應於工作完成時給付之。工作係分部交付，而報酬係就各部分定之者，應
    於每部分交付時，給付該部分之報酬。」民法第五百零五條亦定有明文。本件原
    告已將其與被告簽訂之工程分包合約內之部分工程，分別轉包予訴外人肯尼公司
    、騰邁公司，並將基於與本件被告間之次承攬合約之報酬請求權，分別讓與訴外
    人肯尼公司、騰邁公司，則原告於請求本件工程款時，自應扣除訴外人肯尼公司
    、騰邁公司得向被告請求之部分，已如前第（一）爭點部分所述。且本件原告得
    主張之工程尾款，於扣除訴外人肯尼公司、騰邁公司對於本件被告得請求之工程
    款，分別為貳佰零伍萬貳仟伍佰柒拾柒元、壹佰玖拾萬伍仟肆佰肆拾壹元。則
    扣除上開數額，原告得請求之工程款，應為肆佰貳拾玖萬壹仟壹佰伍拾貳元，復
    如前第（二）爭點部分所述。故原告主張依首揭工程分包合約第七條第二款之約
    定，以及民法第五百零五條之規定，被告應負擔給付上開工程尾款之責任，自屬
    有據。末按，「給付有確定期限者，債務人自期限屆滿時起，負遲延責任。」、
    「遲延之債務，以支付金錢為標的者，債權人得請求依法定利率計算之遲延利息
    。但約定利率較高者，仍從其約定利率。對於利息，無須支付遲延利息。前二項
    情形，債權人證明有其他損害者，並得請求賠償。」、「應付利息之債務，其利
    率未經約定，亦無法律可據者，週年利率為百分之五。」民法第二百二十九條第
    一項、第二百三十一條、第二百零五條分別定有明文。本件原告得請求被告給付
    承攬報酬之金錢債權，係屬於定有給付期限之債權，被告應於工程驗收後，給付
    工程尾款；且原告施作上開工程，已於八十八年三月底，通過主管機關之消防檢
    查，此為被告所不爭執。則依前述民法第二百二十九條第一項、第二百三十一條
    、第二百零五條之規定，原告僅請求被告自八十九年六月十二日起算，按年息百
    分之五計算之利息，自屬有據。從而，原告依工程分包合約第七條第二款之約定
    ，以及民法第五百零五條之規定，請求被告給付肆佰貳拾玖萬壹仟壹佰伍拾貳元
    ，及自八十九年六月十二日起至清償日止，按年息百分之五計算之法定遲延利息
    之範圍內，為有理由，應予准許；逾此部分之請求，為無理由，應予駁回。
七、本件事證已臻明確，兩造其餘攻擊防禦方法及所提之證據，核與判決結果無影響
    ，毋庸一一論述，附此敘明。
丙、另本件兩造均陳明願供擔保後，請准宣告假執行或免為假執行，經核原告勝訴部
    分，合於規定，爰分別酌定相當之擔保金額，予以准許。又原告其餘之訴，既均
    經駁回，其該部分假執行之聲請，因訴之駁回而失所附麗，不應准許。
丁、據上論結，原告之訴為一部有理由，一部無理由，依民事訴訟法第七十九條但書
    、第三百九十條第二項、第三百九十二條，判決如主文。
中　　　華　　　民　　　國　　九十一　　年　　　十　　　月　　三十一　　日
   　　　　　　　　　　          民事第六庭法　　　官  姜悌文
右為正本係照原本作成
如對本判決上訴，須於判決送達後廿日內向本院提出上訴狀，並依上訴利益繳納百分
之一點六五之上訴費，若未繳納，逕依民事訴訟法施行法第九條之規定，顯然明知上
訴要件有欠缺，駁回上訴。
中　　　華　　　民　　　國　　九十一　　年　　　十一　　月　　　　四　　日
　　　　　　　　　　　　　　　　　　　　　　法院書記官　陳鳳瀴
